臺灣雲林地方法院刑事判決              100年度易字第556號
公  訴  人  臺灣雲林地方法院檢察署檢察官
被      告  林向霖
            鍾佑林
上列被告等因妨害名譽案件，經檢察官提起公訴（100 年度偵字
第4086號），本院判決如下：
    主  文
林向霖犯散布文字誹謗罪，處拘役貳拾日，如易科罰金，以新臺
幣壹仟元折算壹日。
鍾佑林犯散布文字誹謗罪，處拘役貳拾伍日，如易科罰金，以新
臺幣壹仟元折算壹日。
    事  實
一、林向霖於民國99年7 月3 日凌晨3 時53分許，在其位於雲林
    縣斗六市○○路100 巷1 弄32號2 樓連結網際網路，以其所
    申設之「P120310 」PLURK （噗浪）帳號，登入噗浪微網誌
    網頁後，見他人之微網誌貼有「關於帝寶外關說施壓被塗消
    八位停車格' 正是廖筱君' 關說民代' 正是簡余晏' 對於擅
    情報收集的我' 難度太低了' 施壓媒體就沒人知道嗎？蔡英
    文？你太小看可以媲美The A Team的小白了吧！」之文字，
    明知未查證臺北市議員簡余晏究有無關說帝寶停車位情事之
    真實性，竟意圖散布於眾，將前揭文字轉貼於其微網誌上，
    供多數PLURK （噗浪）網友觀覽，傳述足以毀損簡余晏名譽
    之事，並貶損簡余晏之社會評價。鍾佑林於同日（99年7 月
    3 日）凌晨3 時53分至晚上10時間某時許，在其位於雲林縣
    斗六市○○里○○路150 之6 號住處，以其所申設之「haze
    lin 」PLURK （噗浪）帳號，登入噗浪微網誌網頁後，見帳
    號「P120310 」網友之微網誌貼有前揭文字，亦明知未查證
    臺北市議員簡余晏究有無關說帝寶停車位情事之真實性，竟
    意圖散布於眾，將前揭文字轉貼於其微網誌上，供多數PLUR
    K （噗浪）網友觀覽，傳述足以毀損簡余晏名譽之事，並貶
    損簡余晏之社會評價。嗣經簡余晏於99年7 月5 日上網發現
    此情報警處理，為警循線查悉上情。
二、案經簡余晏訴由臺北市政府警察局移送臺灣臺北地方法院檢
    察署呈請臺灣高等法院檢察署令轉臺灣雲林地方法院檢察署
    檢察官偵查起訴。
    理  由
壹、證據能力部分：
一、被告以外之人於偵查中向檢察官所為之陳述，除顯有不可信
    之情況者外，得為證據，刑事訴訟法第159 條之1 第2 項定
    有明定。雖檢察官在偵查中對被告以外之人所為之偵查筆錄
    ，性質上屬傳聞證據，惟刑事訴訟法規定檢察官代表國家偵
    查犯罪、實施公訴，依法其有訊問被告、證人及鑑定人之權
    ，證人、鑑定人並須具結，而實務運作時，檢察官偵查中向
    被告以外之人所取得之陳述，原則上均能遵守法律規定，不
    致違法取供，其可信度極高，是證人即告訴人簡余晏、證人
    李慶元在檢察官面前所述，係檢察官令其以證人身分具結後
    所為之證述，被告林向霖、鍾佑林均未提及檢察官在訊問時
    有不法取供之情形，或有何顯不可信之情況，亦不爭執該等
    證詞之證據能力，並經本院審酌該等言詞陳述作成時之情況
    ，認為適當，故上開證人在檢察官面前之偵訊筆錄，自得作
    為本案證據使用。
二、按被告以外之人於審判外之言詞或書面陳述，除法律有規定
    者外，不得作為證據；惟被告以外之人於審判外之陳述，雖
    不符刑事訴訟法第159 條之1 至第159 條之4 規定得為證據
    之情形，而經當事人於審判程式同意作為證據，法院審酌該
    言詞或書面陳述作成時之情況，認為適當者，亦得為證據，
    刑事訴訟法第159 條第1 項、第159 條之5 第1 項分別定有
    明文。經查，告訴人簡余晏於警詢時之陳述，以及臺北市政
    府警察局刑事警察大隊99年7 月6 日受理刑事案件報案三聯
    單、臺北市停車管理工程處99年3 月3 日北市停企字第0993
    1197100 號函（就被告林向霖、鍾佑林而言）、帳號P12031
    0 登入IP（註冊電子郵件）資料、用戶基本資料（會員帳號
    ：P120310 ）（就被告林向霖而言）、帳號hazelin 登入IP
    （註冊電子郵件）資料（就被告鍾佑林而言）等書證，雖均
    屬被告林向霖、鍾佑林以外之人於審判外之言詞、書面陳述
    ，然經被告林向霖、鍾佑林及檢察官同意作為證據使用，復
    經本院審酌該言詞、書面陳述作成時之情況，並無不當或有
    何顯不可信之情形，揆諸前揭規定，應認具有證據能力，得
    作為本案證據使用，合先敘明。
貳、實體部分：
一、訊據被告林向霖固坦承於上開時、地，以「P120310 」PLUR
    K （噗浪）帳號登入噗浪微網誌網頁後，疏於查證即轉貼事
    實欄所示文字於其微網誌上之事實（見本院卷第53頁及反面
    ），惟辯稱：伊是無意的，只是一時手癢轉貼，原意真的不
    是要去貶損簡余晏議員的名譽云云（見本院卷第53頁反面）
    ，被告鍾佑林固坦承於上開時、地之事實，以「hazelin 」
    PLURK （噗浪）帳號登入噗浪微網誌網頁後，疏於查證即轉
    貼事實欄所示文字於其微網誌上之事實（見本院卷第19頁反
    面），惟辯稱：沒有誹謗簡余晏議員之意思，是誤以為該文
    章有經過查證，轉貼是網友的不良習慣云云（見本院卷第18
    頁反面），經查：
  (一)被告林向霖、鍾佑林分別於上開時、地，以「P120310 」、
    「hazelin 」PLURK 噗浪帳號，登入噗浪微網誌網頁，轉貼
    事實欄所示文字於其等微網誌上乙節，業據證人即告訴人簡
    余晏於警詢、偵查中指證歷歷（見北檢他字卷第35、36、14
    7 、148 頁），並有臺北市政府警察局刑事警察大隊99年7
    月6 日受理刑事案件報案三聯單、帳號P120310 登入IP（註
    冊電子郵件）資料、用戶基本資料（會員帳號：P120310 ）
    、帳號P120310 微網誌網頁翻印畫面、帳號hazelin 登入IP
    （註冊電子郵件）資料、擷取帳號hazelin 微網誌網頁翻印
    畫面各1 份（見北檢他字卷第37至39頁、第64、69、77頁）
    在卷可稽，復為被告林向霖、鍾佑林坦認不諱，堪信屬實。
  (二)按陳述事實與發表意見不同，事實有能證明真實與否之問題
    ，意見則為主觀之價值判斷，無所謂真實與否，在民主多元
    社會各種價值判斷皆應容許，不應有何者正確或何者錯誤而
    運用公權力加以鼓勵或禁制之現象，僅能經由言論之自由市
    場機制，使真理愈辯愈明而達去蕪存菁之效果。對於可受公
    評之事項，尤其對政府之施政措施，縱然以不留餘地或尖酸
    刻薄之語言文字予以批評，亦應認為仍受憲法之保障。蓋維
    護言論自由即所以促進政治民主及社會之健全發展，與個人
    名譽可能遭受之損失兩相衡量，顯然有較高之價值（司法院
    大法官釋字第509 號解釋吳庚大法官協同意見書參照）。觀
    諸前揭被告林向霖、鍾佑林所轉貼之文字，一開頭即載明「
    關於帝寶外關說施壓被塗消八位停車格' 正是廖筱君' 關說
    民代' 正是簡余晏' 」，自屬陳述事實，而非發表意見，且
    就臺北市「帝寶大樓」前停車格遭塗銷乙節，證人即臺北市
    議員李慶元於偵查中具結證稱：伊曾關心有關臺北市○○路
    ○段53號帝寶大廈前8 個停車位遭塗銷之事，是99年2 月8
    日市民透過電子郵件，向伊反應此事，依臺北市停車管理工
    程處（下稱停管處）99年3 月3 日之公文所示，停車位塗銷
    乙事，是臺北市議會市民服務中心邀集相關單位會勘決議辦
    理，經伊再詢問停管處會勘由何位議員所辦，該處人員口頭
    提供議員姓名，該議員雖是中山區、大同區的議員，但並非
    該選區之簡余晏議員等語綦詳（見北檢他字卷第147 、148
    頁），核與證人即告訴人簡余晏於偵查中具結證述：伊並未
    在議會向政府單位施壓塗銷帝寶前的停車格，也完全不知道
    有議員與帝寶住戶請求會勘之事，是99年7 月5 日偶然在噗
    浪上，發現有人誣蔑伊關說塗銷帝寶前停車位，才提出告訴
    等語相符（見北檢他字卷第146 至148 頁），復有臺北市停
    車管理工程處99年3 月3 日北市停企字第09931197100 號函
    1 紙（見北檢他字卷第152 頁）在卷可憑，足見前揭被告林
    向霖、鍾佑林所轉貼之文字並非真實。
  (三)按言論自由為人民之基本權利，憲法第11條有明文保障，國
    家應給予最大限度之維護，俾其實現自我、溝通意見、追求
    真理及監督各種政治或社會活動之功能得以發揮。惟為兼顧
    對個人名譽、隱私及公共利益之保護，法律尚非不得對言論
    自由依其傳播方式為合理之限制。刑法第310 條第1 項及第
    2 項誹謗罪即係保護個人法益而設，為防止妨礙他人之自由
    權利所必要，符合憲法第23條規定之意旨。至刑法同條第3
    項本文以對誹謗之事，能證明其為真實者不罰，係針對言論
    內容與事實相符者之保障，並藉以限定刑罰權之範圍，非謂
    指摘或傳述誹謗事項之行為人，必須自行證明其言論內容確
    屬真實，始能免於刑責。惟行為人雖不能證明言論內容為真
    實，但依其所提證據資料，認為行為人有相當理由確信其為
    真實者，即不能以誹謗罪之刑責相繩，亦即採取「真正惡意
    原則」，至行為人就其所指摘或傳述之事，應盡何種程度之
    查證義務，始能認其有相當理由確信其為真實，而屬善意發
    表言論，應參酌行為人之動機、目的及所發表言論之散布力
    、影響力而為觀察，倘僅屬茶餘飯後閒談聊天之資者，固難
    課以較高之查證義務；反之，若利用記者會、出版品、網路
    傳播等方式，而具有相當影響力者，因其所利用之傳播方式
    ，散布力較為強大，依一般社會經驗，其在發表言論之前，
    理應經過善意篩選，自有較高之查證義務，始能謂其於發表
    言論之時並非惡意。因此，倘為達特定之目的，而對於未經
    證實之傳聞，故意迴避合理之查證義務，率以網路傳播之方
    式加以傳述或指摘，依一般社會生活經驗觀察，即應認為其
    有惡意（最高法院97年度臺上字第998 號判決意旨參照）。
    查：
  1.被告林向霖、鍾佑林分別透過所申設之「P120310 」、「ha
    zelin 」PLURK （噗浪）帳號，登入噗浪微網誌網頁，轉貼
    前揭事實欄所載虛偽之具體事實，本身事先均未經查證，為
    兩人所坦認在案（見本院卷第53頁反面、第60頁、第61頁反
    面）。
  2.被告鍾佑林雖稱：並沒有在轉貼的文章上加諸任何文字，純
    粹轉貼而已，因為對方自許電腦網路功力佳，故以為貼文之
    網友有經過查證，就分享出去云云（見本院卷第60頁、第61
    頁反面），然而，於網路上轉貼不利於他人名譽之文字，本
    應負有基本之查證義務，始能謂以善意發表言論，被告鍾佑
    林原張貼、轉貼文章之網友並非熟識，在無法確定網友有無
    查證之情況下，即片面採取網友之說詞，逕為轉貼之行為，
    難謂已善盡查證義務。
  3.是以，被告林向霖、鍾佑林在未為任何查證下，即任意在網
    路上轉貼足以毀損告訴人簡余晏名譽之不實文字，揆諸前揭
    說明，自非屬善意發表言論，無免於誹謗罪責可言，其等辯
    稱沒有誹謗之故意云云，應係推諉卸責之詞，不足採信。
  (四)按名譽係指個人人格在社會生活上所受之評價，為個人在社
    會活動中之一種重要之生活利益，為使個人名譽不受他人無
    端之破壞，因之刑法乃設專章加以保護。而刑法第310 條第
    2 項之散布文字誹謗罪，係以意圖散布於眾，而以散布文字
    、圖畫之方式，指摘或傳述足以毀損他人名譽之事，為其成
    立要件。其所謂散布於眾，係指散播傳布於不特定人或多數
    人，使大眾得知悉其內容者而言。又行為人所指摘或傳述之
    事是否「足以毀損他人名譽」，應就被指述人之個人條件以
    及指摘或傳述內容，以一般人之社會通念為客觀之判斷。如
    行為人所指摘或傳述之具體事實，足以使被指述人受到社會
    一般人負面的評價判斷，則可認為足以損害被指述人之名譽
    。另細繹刑法加重誹謗罪加重處罰之立法理由，乃衡量文字
    、圖畫之散布較普通誹謗罪之口頭上指摘或傳述，傳播範圍
    較廣、持續性較久遠、所造成之危害顯然較重所致；而電磁
    紀錄是表現文字之方法、工具之一種，與傳單、報章等亦僅
    係表現文字之媒介，呈現文字態樣並無二致，猶有甚者，乃
    電磁紀錄方式呈現文字散布之程度無遠弗屆，危害法益之程
    度更深更廣，應論以加重誹謗罪，始為適當。從而，被告林
    向霖、鍾佑林在網路轉貼如事實欄所示內容之文字，可供不
    特定或多數網友閱覽，且依一般社會通念客觀判斷，該內容
    足以貶低告訴人簡余晏之人格評價及社會地位，其等所為，
    自該當於意圖散布於眾，而傳述足以毀損告訴人名譽之事甚
    明。
二、綜上所述，被告林向霖、鍾佑林確有加重誹謗告訴人簡余晏
    之故意，其等基於散布於眾之意圖，以散布文字之方式，傳
    述足以毀損告訴人名譽之事之犯行，洵堪認定，本案事證明
    確，應依法論科。
三、核被告林向霖、鍾佑林所為，均係犯刑法第310 條第2 項之
    散布文字誹謗罪。爰審酌被告林向霖並無前科紀錄，被告鍾
    佑林有妨害名譽前科之素行（未構成累犯），有臺灣高等法
    院被告前案紀錄表2 紙在卷可憑，其等未加查證，即任意於
    公開網頁具體傳述告訴人簡余晏有關說停車位塗銷之事，打
    擊告訴人之名譽，殊非可取；酌以被告林向霖陳稱：承認錯
    誤，對簡余晏議員感到抱歉，願意道歉，因噗浪帳戶已被告
    訴人封鎖，曾以新的帳號上網張貼向告訴人簡余晏道歉之文
    章等語（見本院卷第54頁及反面、第58頁），被告鍾佑林陳
    稱：承認輕忽查證，曾至臺北市議會簡余晏議員辦公室，要
    向簡議員表達歉意，但沒有當面見到簡議員，也有上網張貼
    向告訴人簡余晏道歉之文章等語（見本院卷第20、21頁、第
    22頁反面）之犯後態度，被告鍾佑林並提出螢幕快照1 紙為
    據（見本院卷第64頁），兼衡酌告訴人所受名譽損害之程度
    ，告訴人表示：一般網友多數只會評論但不會捏造事實，在
    當事人要求更正時，會立刻撤除文章，但其至被告等人噗浪
    版要求刪除文章時，並沒有如此做，而網路虛擬世界與真實
    世界的言論自由相同，都必須受到法律保護，不能藏在匿名
    世界，把鍵盤當作刀子傷人等語（見雲檢他字卷第11頁）；
    暨被告林向霖自陳日前因脊椎側彎開刀，無法站立及以柺杖
    行動，在家係以爬行行動，並提出中華民國身心障礙手冊、
    佛教慈濟綜合醫院大林分院醫療診斷證明書各1 紙為證（見
    北檢他字卷第73頁），開庭時乘坐本院提供之輪椅入庭（見
    本院卷第54頁），又陳稱家居生活由與其同住，66歲、撿拾
    資源回收之母親照料之家庭狀況；被告鍾佑林自陳目前剛受
    完職業訓練，尚未找到工作，有妻子及1 名3 歲兒子之家庭
    狀況，及其等之犯罪動機、目的、手段等一切情狀，分別量
    處如主文所示之刑，併均諭知易科罰金之折算標準，以示懲
    儆。
據上論斷，應依刑事訴訟法第299 條第1 項前段，刑法第310 條
第2 項、第41條第1 項前段，刑法施行法第1 條之1 ，判決如主
文。
本案經檢察官何宗霖到庭執行職務。
中    華    民    國   100    年    12    月    15    日
                  刑事第三庭  審判長法  官  林輝煌
                                    法  官  蕭雅毓
                                    法  官  陳雅琪
以上正本證明與原本無異。
如不服本判決應於收受判決後10日內向本院提出上訴書狀，並應
敘述具體理由；其未敘述上訴理由者，應於上訴期間屆滿後20日
內向本院補提理由書（均須按他造當事人之人數附繕本）。「切
勿逕送上級法院」。
                                    書記官  顏錦清
中    華    民    國   100    年    12    月    15    日
附錄論罪科刑法條：刑法第310條：
意圖散布於眾，而指摘或傳述足以毀損他人名譽之事者，為誹謗
罪，處 1 年以下有期徒刑、拘役或 5 百元以下罰金。
散布文字、圖畫犯前項之罪者，處2 年以下有期徒刑、拘役或1
千元以下罰金。
對於所誹謗之事，能證明其為真實者，不罰。但涉於私德而與公
共利益無關者，不在此限。